【裁判字號】    98,訴,532
【裁判日期】    981224
【裁判案由】    損害賠償等
【裁判全文】
臺灣嘉義地方法院民事判決               98年度訴字第532號
原      告  甲○○
被      告  乙○○
上列當事人間損害賠償等事件，於民國98年12月10日言詞辯論終
結，本院判決如下：
    主      文
被告應將門牌號碼嘉義市○○街五三九號房屋（建號：嘉義市○
○段００四一五號）返還原告。
被告應給付原告新臺幣貳拾萬伍仟壹佰伍拾玖元，及自民國九
十八年五月十九日起至返還前項房屋之日止，按日給付原告捌拾
捌元。
原告其餘之訴駁回。
訴訟費用由被告負擔。
    事實及理由
甲、原告主張：(一)坐落嘉義市○○段0079之0002地號土地及其上
    門牌號碼為嘉義市○○街539 號之建物（下稱系爭房地）為
    原告所有，民國59年間新屋落成後供原告與年邁雙親居住，
    被告與原告雖有兄妹情誼，然原告並未同意被告居住，不料
    ，被告卻強行佔據系爭房地使用迄今，按「所有人對於無權
    占有或侵奪其所有物者，得請求返還之。」民法第767條第1
    項前段定有明文。被告無法律上合法權源占用系爭房地，原
    告自得本於所有權人之地位，依上開規定請求被告返還系爭
    房地。(二)復按「無法律上之原因而受利益，致他人受損害者
    ，應返還其利益。」民法第179 條前段定有明文，又無權占
    用他人土地，可能獲得相當於租金之利益為社會通常觀念，
    是被告無權占用系爭房地，依通念可獲得相當於租金之利益
    ，係屬無法律上原因受有利益，致原告受有損害，爰依不當
    得利之法律關係，請求被告返還占用系爭房地期間所受相當
    於租金之利益。而租金請求之計算依據，依土地法第97條規
    定：「城市地方房屋之之租金，以不超過土地及其建物申報
    總價年息百分之十為限。」是原告以系爭建物95年間之現值
    乘以年息百分之十，再除以365 天，經換算每日租金為新臺
    幣（下同）125 元。至被告主張其曾支付給原告之女43萬元
    乙節，原告一概不知等語，並聲明：被告應將系爭房地返還
    予原告；被告應自84年1 月1 日起至返還系爭房地之日止，
    按日給付原告125 元。
乙、被告則以：系爭房屋建造於58年間，觀以原告55年間始自大
    學畢業，並無足夠資力得負擔全部建屋費用，顯見系爭房屋
    是被告之先父陳光祖出資建造，嗣建屋完竣後，全家一同居
    住生活，理之常情，被告並無惡意霸佔之嫌，而系爭房屋所
    有權人登記為原告，乃因原告係教職得申請公教低利貸款，
    始以原告名義申請貸款並登記為所有權人，足見系爭房屋乃
    以借名登記之方式登記為原告所有，又被告自年少工作所領
    得之薪資皆交由先父陳光祖保管，先父以被告賺得之薪資代
    被告繳納房屋稅、地價稅，直至先父晚年身體狀況不佳，也
    都是被告細心從旁照顧，是被告以繳納房屋稅、地價稅之代
    價，並照料先父起居而居住系爭房屋，顯非無權占用，更無
    所謂無法律上原因而受有利益。再者被告曾經給付給原告之
    女43萬元，如果原告可以要求被告賠償，則應扣除該43萬元
    等語資為抗辯，並聲明：原告之訴駁回。
丙、得心證之理由：
一、原告主張其為系爭房屋之所有人乙節，業據其提出土地登記
    謄本及建物登記謄本為證，被告雖辯稱系爭土地係兩造之父
    向訴外人陳扶源購買並糾工興建，僅借原告之名義登記云云
    ，惟並未舉證以實其說，自難採信。是原告之主張，應為可
    採。
二、原告主張被告無權占有系爭房屋乙節，被告雖辯稱原告曾同
    意被告使用，且系爭房屋及土地之地價稅、房屋稅均由被告
    代繳，被告非無權占有等語，惟查：
  (一)按當事人主張有利於己之事實，就其事實，有舉證之責任，
    民事訴訟法第277 條本文定有明文。被告主張原告同意其使
    用系爭房屋乙節，為原告否認，被告就前開事實並未舉證證
    明，自難採信；又被告既不能證明原告同意其使用系爭房屋
    ，則被告主張其曾代為繳納系爭房屋及土地之房屋稅及地價
    稅乙節縱然為真，然此僅係涉及被告能否請求原告償（返）
    還該代繳之金錢而已，尚不能據此主張有權使用系爭房屋。
  (二)原告雖自認曾同意兩造之父使用系爭房屋，惟按借用人死亡
    者，貸與人得終止契約，民法第472 條第4 款定有明文。本
    件兩造之父陳光祖已於98年5 月11日死亡，有死亡證明書可
    按，依前開規定，原告自得終止契約。而陳光祖死亡後，其
    繼承人為本件兩造2 人，亦有遺產稅免稅證明書附卷可按，
    被告復自認原告於陳光祖死亡後1 星期曾向其表示不再繼續
    貸與（見本院卷第頁，自應認原告確於原借用人陳光祖死亡
    後已向被告表示終止契約。是被告亦不得再主張承繼自陳光
    祖之使用權。
  (三)綜上，被告就其主張有權占有系爭房屋之事實並未舉證證明
    之，自難認為其係有權占有。是原告依所有物返還請求權請
    求被告返還系爭房屋（當然包括其坐落基地）為有理由，應
    予准許。
三、按「無法律上之原因而受利益，致他人受損害者，應返還其
    利益。」民法第179 條前段定有明文。又無權占有他人土地
    ，可能獲得相當於租金之利益為社會通常之觀念。本件被告
    無權占用系爭房屋，原告主張被告無法律上之原因受有相當
    於租金之利益，致原告受損害乙節，應為可採。就此，原告
    主張被告應自84年1 月1 日起至返還系爭房屋之日止，按日
    給付原告125 元，經查：
  (一)按「城市地方房屋之租金以不超過土地及其建築物申報總價
    年息百分之十為限。」土地法第97條第1 項定有明文。查系
    爭房屋位於嘉義市區，為城市地方房屋，其面臨約6 尺寬之
    巷道，距離大同國小及垂楊國小約1 公里，距離建成市場不
    到500 公尺等情，為兩造所不爭執，本院斟酌上情，認系爭
    房屋之租金應以土地及房屋申報總價年息百分之七為適當。
    又原告主張關於84年至88年之房屋價值應參酌89年之價值定
    之乙節，經核原告提出之89年至98年各年度房屋課稅現值均
    呈現遞減狀況（見本院卷第62頁至第71頁），是原告之上開
    主張，應為可採。是系爭房屋自84年起至98年止每年之申報
    現值各如附表「房屋現值」欄所示，另依原告提出地價證明
    書及地價第二類謄本記載，系爭房屋坐落土地之申報地價則
    各如附表「土地申報地價」欄所示，並依首揭規定計算各該
    年度系爭房屋1 年之租金額如附表「年租金額」欄所示。原
    告主張均按95年度之房屋及土地現值總額之百分之十計算，
    尚非有據。
  (二)被告自認自60年間起即隨同兩造之父母遷入系爭房屋（見本
    院卷第17頁），足認被告自60年間起即占用系爭房屋，惟原
    告既同意其父母使用系爭房屋，本院認在兩造之父死亡且經
    原告終止契約前，被告因占有系爭房屋所得之利益應為前開
    各年度租金之二分之一。準此，被告自84年1 月1 日起至97
    年12月31日止所得利益之總額合計為229,089 元【計算式：
    （32,067＋32,067＋32,067＋32,067＋32,067＋33,971＋
    33,817＋33,663＋33,509＋32,879＋32,732＋32,578＋
    32,424＋32,270）÷2 】；又兩造之父陳光祖於98年5 月11
    日死亡，原告已於陳光祖死後1 星期表示終止契約等情，已
    如前述，是應認在98年5 月18日前，被告占用系爭房屋所得
    之利益為6,070 元【計算式：〔32,109÷365 ×（31＋28＋
    31＋30＋18）〕÷2 】。以上，被告自84年1 月1 日起至98
    年5 月18日止占用系爭房屋所得利益總計235,159 元，原告
    依首揭規定請求被告返還，於法有據。
  (三)又自98年5 月19日起，被告獨自占用系爭房屋，則原告請求
    被告自該日起至返還系爭房屋之日止，按日返還原告88元【
    計算式：32,109÷365 】，亦屬有據。
  (四)被告雖辯稱其已經給付原告之女43萬元，應自原告得請求之
    給付內扣除云云。惟被告給付該金錢係為了要原告繼續讓被
    告使用系爭房屋，但被告並未告知原告等情，為被告自認（
    見本院卷第85頁），是縱被告確曾支付該金錢，則受有利益
    者係原告之女而非原告，被告請求自上開應為賠償金額內扣
    除，即非有據。
  (五)綜上，原告得請求被告返還者應為235,159 元及自98年5 月
    19日起至返還系爭房屋之日止，按每日88元計算之利益。原
    告於前開範圍內之請求為有理由，應予准許；逾此範圍之請
    求，於法無據，應予駁回。
四、本件事證已臻明確，兩造其餘攻擊防禦方法核與判決結果不
    生影響，爰不一一論述，併此敘明。
丁、訴訟費用負擔之依據：民事訴訟法第79條。
中    華    民    國    98    年    12    月    24    日
                  民事第一庭  法  官  林望民
以上正本係照原本作成
如對本判決上訴須於判決送達後20日內向本院提出上訴狀
中    華    民    國    98    年    12    月    24    日
                              書記官  陳慶時
附表：
┌──┬──────┬──────┬──────┬──────┐
│年度│  房屋現值  │土地申報地價│  年租金額  │ 備       註│
│    │ （新臺幣） │ （新臺幣） │（新臺幣）  │            │
├──┼──────┼──────┼──────┼──────┤
│ 84 │  124,900元 │333,200 元  │32,067元    │            │
├──┼──────┼──────┼──────┼──────┤
│ 85 │  124,900元 │333,200 元  │32,067元    │            │
├──┼──────┼──────┼──────┼──────┤
│ 86 │  124,900元 │333,200 元  │32,067元    │            │
├──┼──────┼──────┼──────┼──────┤
│ 87 │  124,900元 │333,200 元  │32,067元    │            │
├──┼──────┼──────┼──────┼──────┤
│ 88 │  124,900元 │333,200 元  │32,067元    │            │
├──┼──────┼──────┼──────┼──────┤
│ 89 │  124,900元 │360,400 元  │33,971元    │            │
├──┼──────┼──────┼──────┼──────┤
│ 90 │  122,700元 │360,400 元  │33,817元    │            │
├──┼──────┼──────┼──────┼──────┤
│ 91 │  120,500元 │360,400 元  │33,663元    │            │
├──┼──────┼──────┼──────┼──────┤
│ 92 │  118,300元 │360,400 元  │33,509元    │            │
├──┼──────┼──────┼──────┼──────┤
│ 93 │  116,100元 │353,600 元  │32,879元    │            │
├──┼──────┼──────┼──────┼──────┤
│ 94 │  114,000元 │353,600 元  │32,732元    │            │
├──┼──────┼──────┼──────┼──────┤
│ 95 │  111,800元 │353,600 元  │32,578元    │            │
├──┼──────┼──────┼──────┼──────┤
│ 96 │  109,600元 │353,600 元  │32,424元    │            │
├──┼──────┼──────┼──────┼──────┤
│ 97 │  107,400元 │353,600 元  │32,270元    │            │
├──┼──────┼──────┼──────┼──────┤
│ 98 │  105,100元 │353,600 元  │32,109元    │            │
└──┴──────┴──────┴──────┴──────┘


司法院資訊處製作；財團法人民間司法改革基金會備份。
